臺灣高等法院刑事判決
109年度上更一字第194號
上  訴  人  臺灣宜蘭地方檢察署檢察官
被      告  林順昌

            林宏諭
共      同
選任辯護人  林世超律師

上列上訴人因被告偽造文書等案件，不服臺灣宜蘭地方法院107
年度易字第436 號，中華民國108 年8 月12日第一審判決（起訴
案號：臺灣宜蘭地方檢察署107 年度偵續字第19號），提起上訴
，經判決後，由最高法院發回更審，本院判決如下：
    主  文
原判決關於林順昌、林宏諭被訴無罪部分上訴駁回。
    理  由
一、審理範圍：檢察官起訴被告林順昌、林宏諭涉犯刑法第356
    條損害債權罪部分，業據告訴人林春桐、林春來具狀撤回告
    訴，並由原審另為不受理判決確定（原審卷第144至145頁）
    ，故本院審理範圍僅為被告林順昌、林宏諭被訴犯使公務員
    登載不實罪，原審判決無罪部分（詳後述），合先敘明。
二、公訴意旨略以：本案同案被告楊堂宮（已歿，由本院另為不
    受理判決，以下略稱謂，僅稱楊堂宮）前經慶達電器工業股
    份有限公司（下稱慶達公司，於民國81年5月14日經臺北市
    政府以建商二字第082435號為解散登記）股東臨時會決議選
    任為清算人，並已向法院陳報為清算人。楊堂宮明知慶達公
    司尚有賸餘財產，竟不依法分派賸餘財產。告訴人林春桐及
    林春來為慶達公司之股東，遂向原審法院對慶達公司及被告
    楊堂宮訴請損害賠償，原審法院於106年3月10日以105年度
    重訴字第73號判決林春桐及林春來勝訴並宣告得假執行。楊
    堂宮明知前開判決業已宣告得假執行，竟分別為下列犯行，
    因認被告林順昌、林宏涉犯刑法第214條之使公務員登載不
    實罪嫌：
㈠、楊堂宮與被告林順昌均明知其等間並無債權債務關係，竟為
    避免楊堂宮所有坐落臺北市○○區○○段○○段000○000○000○0地
    號等土地及同地段000、0000建號之建築改良物等不動產遭
    查封拍賣，遂由楊堂宮於106年3月17日製作土地登記申請書
    、土地建築改良物抵押權設定契約書，虛偽捏造同案被告林
    順昌對其有新臺幣（下同）3500萬元之債權，再持向臺北市
    中山地政事務所承辦人員行使，使承辦人員形式審查後，於
    同年月20日將被告楊堂宮所有之前開土地、建築改良物等不
    動產設定最高限額抵押權3500萬元予被告林順昌之不實事項
    登載於職務上所掌之土地及建物登記簿，足生損害於地政機
    關對土地及建物登記事項管理之正確性及告訴人林春桐、林
    春來。　　
㈡、楊堂宮與被告林宏諭均明知其等間並無債權債務關係，竟為
    避免楊堂宮所有坐落宜蘭縣○○鄉○○段000○0地號之土地遭查
    封拍賣，遂委請不知情之吳姿穎於106年3月20日製作土地登
    記申請書、土地建築改良物抵押權設定契約書，虛偽捏造被
    告林宏諭對楊堂宮有500萬元之債權，再由不知情之吳姿穎
    持向宜蘭縣羅東地政事務所承辦人員行使，使承辦人員形式
    審查後，於翌日（即同年月21日）將楊堂宮所有之前開土地
    設定最高限額抵押權500萬元予同案被告林宏諭之不實事項
    登載於職務上所掌之土地及建物登記簿，足生損害於地政機
    關對土地登記事項管理之正確性及告訴人林春桐、林春來。
三、按：
㈠、犯罪事實應依證據認定之，無證據不得認定犯罪事實；不能
    證明被告犯罪者，應諭知無罪之判決，刑事訴訟法第154條
    第2 項、第301 條第1 項分別定有明文。又事實之認定，應
    憑證據，如未能發現相當證據，或證據不足以證明，自不能
    以推測或擬制之方法，為裁判基礎（最高法院40年台上字第
    86號判例意旨參照）。認定不利於被告之事實，須依積極證
    據，苟積極證據不足為不利於被告之事實認定時，即應為有
    利於被告之認定（最高法院30年上字第816 號判例意旨參照
    ）。認定犯罪事實，所憑之證據，無論直接或間接證據，其
    為訴訟上之證明，須於通常一般之人均不致有所懷疑，而得
    確信其為真實之程序者，始得據之為有罪之認定，倘其證明
    尚未達到此一程度，而有合理性懷疑之存在時，即無從為有
    罪之認定（最高法院76年台上字第4986號判例意旨參照）。
    又刑事訴訟法第161 條已於91年2 月8 日修正公布，其第1 
    項規定：檢察官就被告犯罪事實，應負舉證責任，並指出證
    明之方法。因此，檢察官對於起訴之犯罪事實，應負提出證
    據及說服之實質舉證責任。倘其所提出之證據，不足為被告
    有罪之積極證明，或其指出證明之方法，無從說服法院以形
    成被告有罪之心證，基於無罪推定之原則，自應為被告無罪
    判決之諭知（最高法院92年台上字第128 號判例意旨參照）
    。
㈡、犯罪事實之認定，係據以確定具體的刑罰權之基礎，自須經
    過嚴格之證明，故其所憑之證據不僅應具有證據能力，且須
    經過合法之調查程序，否則即不得作為有罪認定之依據；倘
    法院審理結果，認為不能證明被告犯罪，而為無罪之諭知，
    即無刑事訴訟法第154條第2項所謂「應依證據認定」之犯罪
    事實之存在；因此，同法第308條前段規定，無罪之判決書
    只須記載主文及理由，而其理由之論敘，僅須與卷存證據資
    料相符，且與經驗法則、論理法則無違即可，所使用之證據
    亦不以具有證據能力者為限，即使不具證據能力之傳聞證據
    ，亦非不得資為彈劾證據使用；故無罪之判決書，就傳聞證
    據是否例外具有證據能力，本無須於理由內論敘說明（最高
    法院100年度台上字第2980號判決同此意旨可參）。準此，
    被告既經本院認定無罪（詳後述），即不再論述所援引相關
    證據之證據能力，併予敘明。
四、公訴意旨認被告林順昌、林宏諭涉犯使公務員登載不實罪，
    無非係以被告林順昌、林宏諭及楊堂宮於偵查中之供述，以
    及證人黃敏翠於偵查中之證述，佐以上述㈠、㈡所載之不動產
    之登記謄本、臺北市中山地政事務所107年3月23日北市中地
    籍字第10730740200號函、宜蘭縣羅東地政事務所107年3月2
    3日羅地登字第1070002549號函暨所附土地、建物設定土地
    登記申請書、土地建築改良物抵押權設定、印鑑證明及原審
    法院105年度重訴字第73號民事判決之送達證書、判決類交
    付與送達檢查表及資訊室檔案查詢單，為其主要論據。
五、訊據被告林順昌、林宏諭坦承有於前開㈠、㈡所載時間辦妥楊
    堂宮所有上述不動產之最高限額抵押權設定，惟堅詞否認有
    如公訴意旨所稱使公務員登載不實之罪行，辯稱：被告林順
    昌對楊堂宮及慶達公司確有3864萬1048元之債權，被告林宏
    諭對楊堂宮及慶達公司亦有債權，且該債權係自被告林順昌
    取得，故被告林順昌、林宏諭對楊堂宮確各有3500萬元及50
    0萬元之債權，並非虛偽捏造之債權等語。經查：
㈠、楊堂宮前經慶達公司（於民國81年5 月14日日經臺北市政府
    以建商二字第082435號為解散登記）股東臨時會決議選任為
    清算人，並已向法院陳報，然因楊堂宮未依法分派慶達公司
    之賸餘財產，而遭告訴人即股東林春桐及林春來對慶達公司
    及其本人提告損害賠償，原審法院即於106 年3 月10日以10
    5 年度重訴字第73號民事判決判處告訴人二人勝訴並宣告得
    假執行，有原審法院105年度重訴字第73號民事判決、慶達
    公司變更登記事項卡、公司股東名冊、臺北市政府建設局70
    年3 月9 日建一字第124536號函稿、慶達公司81年5 月5 日
    、93年1 月16日股東臨時會決議錄、慶達公司民事聲報狀、
    楊堂宮同意擔任清算人之同意書在卷可稽（見106年他字第5
    25號卷〈下稱他字卷〉卷一第3至5頁、他字卷二第49至55頁反
    面）。而楊堂宮於106年3月17日以配偶即被告林順昌對其有
    3500萬元債權為由，製作其所有坐落於臺北市○○區○○段○○段
    000 ○000 ○00000地號土地及同地段000 、0000建號建築改
    良物之「土地登記申請書」、「土地建築改良物抵押權設定
    契約書」後，持向臺北市中山地政事務所申請，於同年月20
    日將前開土地、建築改良物設定最高限額抵押權3500萬元予
    被告林順昌；被告林順昌並於106年3月20日將其對楊堂宮之
    債權中500萬元讓予被告林宏諭，楊堂宮即以被告林宏諭對
    其有500 萬元債權為由，委請代書吳姿穎於106年3月20日製
    作其所有，坐落在宜蘭縣○○鄉○○段00000 地號土地之「土地
    登記申請書」、「土地建築改良物抵押權設定契約書」後，
    再由吳姿穎代向宜蘭縣羅東地政事務所提出申請，於翌（21
    ）日將楊堂宮所有之前開土地設定最高限額抵押權500 萬元
    予被告林宏諭等情，業據楊堂宮、被告林順昌、林宏諭供承
    在卷（楊堂宮部分見他字卷二第22頁反面至第23頁、107 偵
    續19卷一第107 頁至反面、原審卷第117頁至反面；被告林
    順昌部分見原審卷第117 頁至反面；被告林宏諭部分見他字
    卷二第21頁反面、107 偵續19卷二第7 頁至反面、原審卷第
    117 頁至反面），並經告訴代理人洪銘徽律師指訴明確（見
    他字卷二第21頁至反面、第23頁反面），復有前開土地、建
    物登記謄本（見他字卷卷一第70至第102 頁）、臺北市中山
    地政事務所107年3月23日北市中地籍字第10730740200 號函
    附土地登記申請書、土地建築改良物抵押權設定契約書、印
    鑑證明影本、土地、建物所有權狀影本（107偵續19卷一第1
    86至195頁）、宜蘭縣羅東地政事務所107 年3 月23日之函
    文及所附土地登記申請書、土地建築改良物抵押權設定契約
    書、印鑑證明影本（107偵續19卷一第196頁、第220至225頁
    ）、債權轉轉讓同意書（見他字卷二第36頁）附卷可稽，是
    此部分事實，首堪認定。
㈡、公訴及上訴意旨雖以原審法院105年度重訴字第73號民事判決
    於106年2月24日言詞辯論終結，同年3月10日17時宣判後，
    承審法官於宣判日將判決電子檔傳送書記官，書記官於106
    年月13日10時8分將資料上傳至司法院網站，故楊堂宮於106
    年月13日10時8分許，即可自網路查詢判決內容，推論楊堂
    宮於106年月13日10時8分許之後，當可藉由電話詢問或網路
    查詢得悉上開號民事判決結果，因認楊堂宮於106年月13日
    應已知悉判決結果，然此僅屬檢察官之推論，並無其他積極
    證據證明楊堂宮曾以電話詢問或上網查詢上開民事判決結果
    。又查上開民事判決之送達並非由楊堂宮親收或同居人代收
    ，而係於106年3月27日寄存宜蘭縣政府警察局羅東分局冬山
    分駐所，益佐楊堂宮自承係於同年月28日領取上開民事判決
    後，方知判決結果及內容等語，應屬可採。是檢察官推論楊
    堂宮於106年3月13日即知悉上開民事判決結果並無積極證據
    證明，此部分推論尚難遽採。
㈢、楊堂宮於案發當時為慶達公司之清算人，因未依法分派該公
    司之賸餘財產6917萬4810元，經本院於105年12月28日以105
    年度重上字第726 號民事請求損害賠償事件（林浩溫訴請楊
    堂宮及慶達公司損害賠償）民事判決，以及原審法院於106
    年3月10日以105年度重訴字第73號民事請求損害賠償事件（
    告訴人林春桐、林春來訴請楊堂宮及慶達公司損害賠償）
    之民事判決理由內認定明確，有上開民事判決在卷可稽（見
    他字號卷一第4頁反面及第124頁以下）。又被告林順昌為慶
    達公司之股東，亦有該公司股東名冊可稽（見他字卷二第50
    頁）。且林浩溫於其訴請楊堂宮及慶達公司損害賠償之民事
    事件中主張：楊堂宮於93年5 月間擔任慶達公司之清算人，
    分派該公司賸餘財產，於94年7月24日召開會議，與會之股
    東林順昌（另代理楊堂宮）、林家慶與伊討論後，簽立「林
    順昌投資代墊款」決議：慶達公司盈餘款6917萬4810元，林
    順昌（含楊堂宮）之股份占55.86%，可分配賸餘財產3864萬
    1048元；林家慶之股份占29.14%，可分配賸餘財產2015萬75
    39元；林浩溫之股份占15% ，可分配賸餘財產1037萬6221元
    」，經在場人員簽名確認等情，亦有本院105年度重上字第7
    26 號民事判決可稽（見他字號卷一第125頁反面）。可見被
    告林順昌主張其對楊堂宮有3666萬6493元債權，於106年3月
    20日將其中債權500萬元部分轉讓予被告林宏諭，被告林順
    昌並與楊堂宮簽訂抵押權擔保契約書（見他字第525 號卷二
    第38頁），復依據本院上開民事判決內容，被告林順昌、林
    宏諭就慶達公司股東分配賸餘財產事宜為約定，而分別為最
    高限額3500萬元及500 萬元抵押權之設定乙節，即非全屬無
    據。且稱最高限額抵押權者，謂債務人或第三人提供其不動
    產為擔保，就債權人對債務人一定範圍內之不特定債權，在
    最高限額內設定之抵押權，民法第881-1條定有明文，是最
    高限額抵押權成立時，可不必先有債權存在，是縱被告林順
    昌、林宏諭就本案房地設定最高限額抵押權，尚無債權存在
    ，亦難認有何虛偽。更何況如上所述，被告林順昌原即對楊
    堂宮有3千6百餘萬之債權，故其等所為縱有妨礙其他股東之
    優先受償權，然仍不得以此遽認被告林順昌、林宏諭主觀上
    均明知其等與楊堂宮之間並無實際債權債務關係，而故意為
    本件被訴最高限額抵押權之虛偽設定。從而被告林順昌、林
    宏諭並無公訴意旨所指明知其等與楊堂宮間無債權債務關係
    及抵押權設定不實等情，故關於設定最高限額抵押權部分，
    尚難認定被告林順昌、林宏諭有何使公務員登載不實文書之
    犯行。
㈣、至檢察官上訴書雖謂縱被告林順昌及楊堂宮對慶達公司之股
    份占55.86%，惟楊堂宮於92年12月25日以慶達公司法定代理
    人身分，與盛美精密工業股份有限公司，下稱盛美公司簽訂
    不動產買賣契約，將慶達公司之桃園龜山587地號等6筆土地
    出售與盛美公司，並以出售土地之價金，購買宜蘭532地號
    等5筆土地及船隻，被告林順昌及楊堂宮之賸餘財產分配請
    求權已因受償而消滅。惟被告林順昌及楊堂宮對慶達公司賸
    餘財產分配請求權究是否完全受償，並未經判決確定，且為
    被告林順昌及楊堂宮所否認。況如上所述，被告林順昌原即
    對楊堂宮有債權，其等所為縱有妨礙其他股東之優先受償權
    ，然仍不得以此遽認被告林順昌、林宏諭主觀上均明知其等
    與楊堂宮之間並無實際債權債務關係，而故意為本件最高限
    額抵押權之虛偽設定。是檢察官此部分所指亦非可採。
六、綜上所述，原審判決被告林順昌、林宏諭無罪，於法並無違
    誤。檢察官上訴猶執前詞指摘原判決不當，俱非可採，是其
    上訴為無理由，應予駁回。至公訴意旨另指被告林順昌、林
    宏諭涉犯刑法第356條損害債權罪部分，因告訴人林春桐、
    林春來業於原審具狀撤回告訴，並據原審於108年8月12日另
    為不受理判決確定（原審卷第144至145頁），是原判決於理
    由欄另謂惟公訴意旨認被告林順昌、林宏諭涉犯損害債權罪
    部分不另為不受理之諭知，應屬贅載，併予敘明。　　
據上論斷，應依刑事訴訟法第368條，判決如主文。
本案經檢察官林禹宏提起公訴，檢察官周建興提起上訴，檢察官
曾鳳鈴到庭執行職務。
中　　華　　民　　國　　110 　年　　3 　　月　　23　　日
     　　　　　　 刑事第十六庭  審判長法　官  葉騰瑞
                                      法　官  陳芃宇
                                      法　官  廖紋妤
以上正本證明與原本無異。
不得上訴。
                                      書記官  江珮菱
中　　華　　民　　國　　110 　年　　3 　　月　　24　　日